【裁判字號】    88,重訴,2328
【裁判日期】    890112
【裁判案由】    清償債務
【裁判全文】
臺灣臺北地方法院民事判決  八十八度重訴字第二三二八號
    原      告  乙○○
    訴訟代理人  陳傳中  律師
    被      告  甲○○  住臺北.
    訴訟代理人  陳啟昌  律師
右當事人間請求清償債務事件，本院判決如左：
    主    文
原告之訴及其假執行之聲請均駁回。
訴訟費用由原告負擔。
    事    實
一、原告方面：
    (一)聲明：
      １被告應給付原告新臺幣（下同）壹仟萬元及自民國八十三年七月三十一日起
        至清償日止，按年息百分之六計算之利息。
      ２願供擔保，請准宣告假執行。
    (二)陳述：
      １被告甲○○與其弟李德銍於八十三年五月間向原告乙○○借款壹仟萬元，並
        交付承諾還款之同意書一紙，及由兩人背書之付款人為中興銀行桃園分行、
        發票日分別為八十三年六月十三日、二十五日、七月三十一日、金額分別為
        佰萬元、佰伍拾萬元佰伍拾萬元之支票三紙，詎到期提示全不獲支付
        ，且該票據已拒絕往來，爰本於消費借貸之法律關係請求被告返還上開借款
        ，縱若不然，於備位以保證關係，請求被告給付上開款項，及自八十三年七
        月三十一日起至清償日止之按年息百分之六計算之遲延利息。
      ２原告已提出當時由被告本人所出示之印鑑證明，並與前開各種印章相符，而
        印鑑證明乃非本人不得請領之文件，故曰被告不知有借款之事，其孰能信？
        即如被告所稱，其對借款之事並不知情，惟就當時屬於善意之原告而言，書
        寫系爭承諾同意書及開立三紙支票之李德銍既能出示被告之印鑑證明，則李
        德銍獲有被告之授權，當屬無庸置疑，從而縱被告不知情，按證民法第一百
        六十九條之規定，被告亦應負授權人之責任。
      ３按契約應以當事人立約當時之真意為準，而真意何在，又應以過去事實及其
        他一切證據資料為斷之標準，不能拘泥文字致失真意，最高法院十九年上字
        第四五三號判例可資參照，本件被告既不能諉稱不知，則雙方爭議焦點，在
        於系爭「承諾同意書」中，被告究竟立於何種地位，應負何種責任。被告雖
        以契約之文字內容為依據，主張其至多僅負提供土地與原告設定抵押權之責
        任。惟締約當時，原告與李德銍均非精通法律之人，原告當時之真意，乃鑑
        於被告及被告之母較之李德銍更有清償能力，遂要求李德銍於出立借據時，
        一併將被告及被告之母列為借款人，其目的在令被告亦負借款人之責任，或
        至少由被告與被告之母負共同保證責任，僅因彼此對於法律文字均欠熟稔，
        乃至於系爭承諾同意書之文字上略欠斟酌。從而，就上開最高法院之判例以
        觀，本件被告是否應負借款人或共同保證人之責任，不應以契約之文字內容
        為一判斷標準，而應以當時之事實及一切證據資料為依據。
      ４基於下述之證據資料，被告縱令不負借款人之責任，至少應負共同保證人之
        責任：
        (1)李德銍出示系爭承諾同意書時，亦一併交付三紙支票與原告，該三紙支票
          上，被告與被告之母均為背書人，故若被告並無成為借款或共同保證人之
          意思，何以有於支票上背書之必要。
        (2)被告稱系爭承諾同意書文末僅有李德銍一人，尚與事實不符。蓋被告與被
          告之母緊列於借款人欄位之後，而其所以如此記載，乃因立借據人該行已
          滿，另得換行書寫之故，被告既亦為立借據人之一，曰其並非共同借款人
          ，實屬無人能信。
        (3)原告曾以系爭承諾同意書為證據，就被告之母部分聲請法院發支付命令，
          而被告之母對之並未聲明異議而任其確定，若果如被告所稱其及其母僅負
          提供不動產以供設定抵押權之義務，並無借款之實，按理而言，被告之母
          理當對前開支付命令聲明異議，斷無任其確定之理，本件被告之母與被告
          既立於相同之地位，被告自應亦負借款人或保證人之責任。
      ５被告雖抗辯承諾同意書上之印章與其本人之印鑑不同，並庭呈對照表一份，
        惟經原告調閱該表內容，發現原告所提印鑑證明中，大安區戶政事務之關防
        右邊第一行為「台北市大」，而被告所提印鑑證明上之關防右邊第一行為「
        台北市大安區」；原告所提之印鑑證明有「右給甲○○收執」字樣，被告所
        提者除「右給「之字樣外，別無他字；原告所提印鑑證明中，大安區戶政事
        務所之主任為黃玉川，被告所提者則為代理主任童金智，可見被告與原告所
        提供之印鑑證明並不相同。本件應以印鑑證明有效日期為依據，按原告所提
        出之印鑑證明，其登記日期為八十二年一月十一日，發給日期為八十三年六
        月十一日，而系爭承諾同意書之作成日期為八十三年五月，正係處於該印鑑
        證明有效之期間，從而如被告欲爭執承諾同意書上之被告印章並非與印鑑證
        明同一，揆諸情理，應以原告所提出之印鑑證明為鑑定之標準，乃被告未慮
        及此，悍然以不知於何時作成之不同印鑑證明為判定標準，並自註差異之處
        ，罔顧證據法則及論理法則，冀圖自說自話以自圓其說，實不足採信。
      ６本件無論借貸關係或保證關係，均與原告所請求之金額無涉，且事實部分均
        為系爭承諾書有無被告蓋印之爭議，亦無不同，按諸最高法院五十六年度上
        字第三０六四號判例意旨，上開主張僅為一種獨立之攻擊防禦方法，與訴之
        變更追加係屬訴訟標的之變更追加，在本質上即有不同，易言之，上開主張
        僅生民事訴訟法第二百零六條所規定關於同一訴訟標的，提出數種獨立之攻
        擊或防禦方法者，法院得命限制其種類而為辯論之問題而已。次按訴之變更
        追加，如不甚礙被告之防禦及訴訟之終結者，縱無被告之同意，原告亦得為
        之，民事訴訟法第二百五十五條定有明文，就本件而論，雙方所聚訟之焦點
        ，在於系爭承諾書上所蓋印章，是否即為被告之印鑑章，若是，則被告之責
        任難免，若非，則被告自無就訴外人李德銍之債務負責之必要，無論原告所
        主張者，究係基於借貸關係或保證關係，均與承諾同意書上印章之真偽無涉
        ，故實無礙於被告之防禦及訴訟之終結，因此縱認原告係屬訴之變更追加，
        亦無不許之理。
    (三)證據：提出承諾同意書一份、支票及退票理由單三份、印鑑證明一份為證，並
      聲請鑑定承諾同意書上被告之印文，與印鑑證明相同，及聲請傳訊證人李德銍
      。
二、被告方面：
    (一)聲明：原告之訴及假執行之聲請均駁回。
    (二)陳述：
      １被告與原告素不相識，被告從未有向原告借款之情事，原告所提出之承諾同
        意書上，有關被告之簽名及印文及三紙支票背面被告背書之印文，均非被告
        所為，亦無為同意，就此二項文書被告均否認其形式真正，該承諾承書之內
        容被告自無任何拘束力，被告亦無支票背書人之責任可言。
      ２就承諾書之實際內容觀之，其文末載有立借據人僅為李德銍一人，其文內亦
        稱：「本人李德銍因商場上週轉之需向乙○○（即原告）借貸新台幣壹仟萬
        元正，為使孫先生在此款貸給本人使用期間得以保障其權益，經與家母李沈
        玉、胞姊甲○○（即被告）之同意下，拼合本人之持用田地座落於新竹市○
        ○○段地號二０七一筆等之持用分共計３＼在此借貸期間設定給乙○○先
        生作為擔保．．．」並無被告與李德銍共同向原告借款之記載，至多亦僅有
        述及被告與李沈玉同意提供與李德銍共有座落新竹市持分田地設定抵押權予
        原告，自亦不能憑此即謂被告有共同借款之事實。
      ３被告因李德銍係被告之弟，被告確曾有應李德銍要求為辦理家族財產相關登
        記手續，提供印鑑證明予李德銍，然支票上背書印文承諾書之印文，皆非被
        告之印鑑章，被告亦從未有向原告借款或同意擔保、於支背書之行為，原告
        既明知與被告素不相識，李德銍亦從未向原告表示或主張其係以被告代理人
        身分代用印章，故原告本無產生表見代理誤認之可能，此參最高法院七十年
        度台上字第六五七號判決意旨稱「由自己行為表示以代理權授與他者，對於
        第三人應負授權人之責任，必須本人有表見之事實足使第三人信該他人有代
        理權之情形存在，始足當之。我國人民將自己印章交付他人，委託該他人辦
        理特定事項者，比比皆是，倘持有印章之該他人，除受託辦之特定事項外，
        其他以本人名義所為之任何法律行為，均須由本人負表見代理之授權人責任
        ，勢將危害社會交易安全。」，因此原告主張李德銍能出示被告印鑑證明即
        獲有授權云云，顯乏所據。
      ４解釋契約固應探求當事人之真意，然當事人之真意必是唯一事實，本案中原
        告認被告為借款人或保證人始符契約真意，二者應係無法併存之事實，蓋借
        款人係主債務人與保證人為從屬債務人之地位乃不相同，原告如認依契約真
        意被告係借款人，即無又同時主張被告亦為保證之理，今原告同時主張被告
        應為借款人或保證人此二相互矛盾無法併存之事實，法院應行使闡明權，促
        其就法律事實擇一主張，以利訴訟進行，不容原告假契約真意之名，混水摸
        魚濫行主張。又原告主張依背書之事實，即可認被告有為借款人或保證人之
        意云云，不僅與被告併為背書之事實不合，更與經驗法則相違。再就承諾書
        之實際內容觀之，其文末載有立借據人僅為李德銍一人，文內開宗明義亦稱
        「本人李德銍」，足見承諾書確係以李德銍個人為債務人，其他並無被告與
        李德銍共同向原告借款之記載。
      ５被告與李沈玉於法律上乃二個單獨個體，故不論李沈玉基於何種原因對原告
        聲請之支付命令未異議，以致確定，然究竟有無背書、用印承諾之情事，亦
        絕不能憑此即謂被告亦有相同之事實，故原告應與李沈玉於本案應立於相同
        地位云云，自與論理法則不符。
    (三)證據：提出印鑑差異比較表一份為證。
    理    由
一、按訴狀送達後，原告不得將原訴變更或追加他訴，但經被告同意或不甚礙被告之
    防禦及訴訟之終結者，不在此限，民事訴訟法第二百五十五條第一項定有明文。
    本件原告起訴時主張依借貸法律關係，提起本件訴訟，嗣則追加備位主張以保證
    法律關係請求，係屬訴訟標的法律關係之追加，原告雖陳稱並非為訴之追加，而
    係屬攻擊防禦方法之增加云云，惟借貸關係或保證關係，為本件請求之依據，亦
    即為本件之訴訟標的法律關係，原告增加以保證關係請求，自屬訴之追加，灼然
    甚明。又被告雖陳明不同意原告為訴之追加，然觀原告陳述之事實，本件原告之
    請求權基礎，無論為借貸關係或保證關係，均係本於同一之事實所發生，且所提
    之證據亦皆相同，可資相互援用，於被告之防禦及訴訟之終結，並無妨礙，按諸
    上揭規定，自應准許，合先敘明。
二、原告起訴主張：被告與其弟李德銍於八十三年五月間向原告借款壹仟萬元，並交
    付承諾還款之同意書一紙，及由兩人背書之付款人為中興銀行桃園分行、發票日
    分別為八十三年六月十三日、二十五日、七月三十一日、金額分別為佰萬元、
    佰伍拾萬元佰伍拾萬元之支票三紙，詎到期提示全不獲支付，且該票據已拒
    絕往來，爰本於消費借貸之法律關係請求被告返還上開借款，縱若不然，被告亦
    為保證人，爰依保證法律關係，備位請求被告給付壹仟萬元，及自八十三年七月
    三十一日起至清償日止之按年息百分之六計算之遲延利息等語。
    被告則以：其與原告素不相識，從未有向原告借款之情事，原告所提出之承諾同
    意書上，有關被告之簽名及印文及三紙支票背面被告背書之印文，均非被告所為
    ，並否認其形式上之真正，該承諾承書之內容對被告自無任何拘束力。又原告主
    張依背書之事實，即可認被告有為借款人或保證人之意云云，不僅與被告併為背
    書之事實不合，更與經驗法則相違。再就承諾書之實際內容觀之，其開頭載「本
    人李德銍」，文末之立借據人亦僅為李德銍一人，足見承諾書確係以李德銍個人
    為債務人，此外並無被告與李德銍共同向原告借款之記載，文內至多亦僅述及被
    告與李沈玉同意提供與李德銍共有座落新竹市持分田地設定抵押權予原告，自不
    能憑此即謂被告有共同借款之事實。李德銍係被告之弟，被告確曾有應李德銍要
    求為辦理家族財產相關登記手續，提供印鑑證明予李德銍，然支票上背書印文承
    諾書之印文，皆非被告之印鑑章，被告亦從未有向原告借款或同意擔保、於支背
    書之行為，李德銍亦從未向原告表示或主張其係以被告代理人身分代用印章，故
    原告本無產生表見代理誤認之可能，因此原告主張李德銍能出示被告印鑑證明即
    獲有授權云云，顯乏所據。解釋契約固應探求當事人之真意，然當事人之真意必
    是唯一事實，本件原告認被告為借款人或保證人始符契約真意，然二者應無法併
    存，蓋借款人係主債務人，保證人為從屬債務人，其地位並不相同，原告如認依
    契約真意被告係借款人，即無又同時主張被告亦為保證人之理，今原告同時主張
    被告應為借款人或保證人，法院應行使闡明權，促其就法律事實擇一主張，以利
    訴訟進行，不容原告假契約真意之名，混水摸魚濫行主張。被告與李沈玉於法律
    上乃二個單獨個體，故不論李沈玉基於何種原因對原告聲請之支付命令未異議，
    以致確定，然究竟有無背書、用印承諾之情事，亦絕不能因李沈玉未異議，即謂
    被告亦有相同之事實等語資為抗辯。
三、經查，本件原告先位以消費借貸法律關係請求，備位以保證法律關係請求，茲分
    述如下：
    (一)先位部分：
      １原告主張被告與李德銍於八十三年五月間向原告借款壹仟萬元之事實，固據
        其提出承諾同意書、支票及退票理由單為證，惟業為被告否認在卷，並否認
        其上之簽名及印文為其所自為，因此依舉證責任分配之原則，原告自須就渠
        等間有消費借貸關係存在之事實，負舉證之責。
      ２次查，原告主張承諾同意書上之印文為被告之印鑑，已據其提出被告之印鑑
        證明在卷可稽，經本院以肉眼核對原告及被告所各提出之印鑑證明結果，兩
        相符合，於此被告雖辯稱原告所提之印鑑證明與承諾同意書及支票背書之印
        文不同，並提出比較表，陳稱字體略寬、略扁、距離不同等等，惟此係用印
        時所沾印色多寡、蓋用時之角度、力度及其下墊用物品性質所造成，並不足
        以之證明渠等之間有所不同，原告主張承諾同意書及支票背書上之印文與被
        告之印鑑證明相同一節，雖堪採信。但承諾同意書及支票背書上之印文相同
        ，並不能即以之證明被告知本件借款之情事，而為借款人，甚或負表見代理
        之情事存在。
      ３再查，原告於本院第一次言詞辯論期日親自到庭並陳稱：「是李德銍向我借
        款，李沈玉、甲○○（即被告）是擔保人。」（見本八十八年十一月三日言
        詞辯論筆錄），實已足證被告並非借款人。況被告否認有於承諾同意書上簽
        名、蓋章，原告自須對該事實，負舉證之責，在未舉證證明之前，實難遽信
        ，又雖原告主張其持有被告之印鑑證明，被告應負表見代理授權人之責任云
        云。惟按由自己之行為表示以代理權授與他人者，或知他人表示為其代理人
        而不為反對之表示者，對於第三人應負授權人之責任，民法第一百六十九條
        固著有明文。然由自己之行為表示以代理權授與他人者，對於第三人應負授
        權人之責任，必須本人有表見之事實，足使第三人信該他人有代理權之情形
        存在，始足當之，我國人民將自己印章交付他人，委託該他人辦理特定事項
        者，比比皆是，倘持有印章之該他人，除受託辦理之特定事項外，其他以本
        人名義所為之任何法律行為，均須由本人負表見代理之授權人責任，未免過
        苛（最高法院七十年度台上字第六五七號判例意旨參照）。因此，以原告僅
        持有被告印鑑證明之事實，實難遽認被告有以自已之行為表示將代理權授與
        他人之表見事實存在，原告主張被告須負表見代理之授權人責任，並非可採
        。
      ４第查，縱認被告有與原告簽署承諾同意書，然按解釋意思表示，應探求當事
        人之真意，不得拘泥於所用之辭句，民法第九十八條定有明文。又意思表示
        解釋之客體，為依表示行為所表示於外部之意思，而非其內心之意思，蓋當
        事人為意思表示時，格於表達力之不足及差異，恆須加以闡釋，至其內心之
        意思，既未形之於外，尚無從加以揣摩，故在解釋有對話人之意思表示時，
        應以在對話人得了解之情事為範圍，表意心所為表示行為之言語、文字或舉
        動，如無別情事，應以交易上應有之意義而為解釋，如以與交易慣行不同之
        意思為解釋時，限於對話人知其情事或可得而知，否則仍不能逸出交易慣行
        的意義，解釋意思表示端在探求表意人為意思表示之目的性及法律行為之和
        諧性，解釋契約尤須斟酌交易上之習慣及經濟目的，依誠信原則而為之，關
        於法律行為之解釋方法，應以當事人所欲達到之目的、習慣、任意法規及誠
        信原則為標準，合理解釋之，其中應將目的列為最先，習慣次之，任意法規
        又次之，誠信原則始終介於其間以修正或補足之。本件承諾同意書之內文為
        ：「本人李德銍因商場上週轉之需而向乙○○先生借款新台幣壹仟萬元正，
        為使孫先生在此款貸給本人使用期間得以保障其權益，經與家母李沈玉，胞
        姊甲○○之同意下，拼合本人之持用田地座落於新竹市○○○段地號二０七
        一筆等之持用份共計３＼，在此借貸期間設定給乙○○先生做為擔保，同
        時並開立支票三張共計新臺幣壹仟萬元之支票，以便到期提示用，本三張支
        票之到期日為年７月日，又右例提供土地庂設定抵押日期為年５月
        日起至年７月日止，又尤於乙○○先生前之協助，本人願於此筆二０七
        土地於出售後之扣除前項借款之餘額之１＼４款來做為感謝金，特立此證明
        為證。」，其文義淺顯明白，借款人為李德銍實灼然甚明，而於立借據人欄
        ，亦為李德銍簽名，更臻明確，被告僅為同意提供土地持分，以為被告借款
        之擔保而已，故被告陳稱探求承諾同意書之真意，被告應為借款人云云，洵
        非可採。
      ５又查，原告主張曾以同一事實，聲請法院對被告之母李沈玉發支付命令，李
        沈玉並未異議而確定，可見被告亦應為借款人云云。然查，李沈玉與被告雖
        為母子，然於法律上究為不同之個人，其對支付命令有無異議，自不得拘束
        被告，且李沈玉對支付命令未異議，其原因多端，或疏忽或基於與李德銍間
        之母子親情等皆有可能，並不能以之證明被告為借款人，原告上開之主張，
        亦不足採。
    (二)備位部分：原告備位主張以保證法律關係請求，原告亦應證明渠等間有保證之
      法律關係存在，且同前之先位所述，原告尚未能證明承諾同意書為被告所為，
      亦無表見代理之情事存在，實難認被告與原告間有保證契約關係存在，且縱認
      承諾同意書為被告所親自簽名、蓋章，依承諾同意書之文義，亦僅係提供土地
      持分與原告設定抵押權，做為李德銍向原告借款之擔保，係屬物的擔保，與保
      證法律關係為人的擔保不同，亦不能混為一談。又原告亦舉被告於支票上背書
      云云，然背書為票據法律關係之一種，原告並未依票據法律關係而為請求，而
      背書之原因亦有多端，尚難以人遽認被告係本於保證契約關係而為保證。
四、綜上所述，被告並非借款人，亦非保證人，原告先位本於消費借貸之法律關係，
    備位以保證之法律關係，請求被告給付壹仟萬元及自八十三年七月三十一日起，
    至清償日止，按年息百分之六計算之利息，均為無理由，應予駁回。
五、本件事證已臻明確，兩造其餘之主張及攻擊防禦方法，均與判決結果不生影響，
    爰不予一一審酌，併予敘明。
六、本件原告之訴，既為無理由，應予駁回，其假執行之聲請，即失所附麗，應併予
    駁回。
七、據上論結，本件原告之訴為無理由，依民事訴訟法第七十八條，判決如主文。
中      華      民      國    八十九    年      一      月    十二    日
                                      民事第六庭法      官  劉坤典
右為正本係照原本作成
如對本判決上訴，須於判決送達後廿日內向本院提出上訴狀
中      華      民      國    八十九    年      一      月    十二    日
                                                法院書記官  王朝枝


司法院資訊處製作；財團法人民間司法改革基金會備份。
